【裁判字號】    92,小上,161
【裁判日期】    921030
【裁判案由】    返還不當得利
【裁判全文】
臺灣臺北地方法院民事判決                        九十二年度小上字第一六一號
    上  訴  人  乙○○
    被上訴人    台北銀行股份有限公司
    法定代理人  甲○○
右當事人間返還不當得利事件，上訴人對於本院臺北簡易庭九十二年七月十八日第一
審判決（九十二年度北小字第一二三七號），提起上訴，本院判決如左：
    主    文
上訴駁回。
第二審訴訟費用新台幣壹仟伍佰玖拾捌元由上訴人負擔。
    理    由
一、按：
    (1)民事訴訟法第四百三十六條之二四第二項規定：對於前項第一審裁判（指小額
      程序之第一審裁判）之上訴或抗告，非以其違背法令為理由，不得為之。又依
      同法第四百三十六條之三十二第二項準用第四百六十八條規定，判決不適用法
      規或適用不當者，為違背法令；而判決有同法第四百六十九條第一款至第五款
      情形之一者為當然違背法令。
    (2)小額程序之第二審判決有下列情形之一者，得不經言詞辯論為之：．．．二、
      依上訴意旨足認上訴為無理由者，同法第四百三十六條之二十九第二款定有明
      文。
    (3)相關實務見解如下：
      當事人依民事訴訟法第四百六十八條規定以第二審判決有不適用法規或適用法
      規不當為上訴理由時，其上訴狀或理由書應有具體之指摘，並揭示該法規之條
      項或其內容，若係成文法以外之法則，應揭示該法則之旨趣，倘為司法院解釋
      或本院之判例，則應揭示該判解之字號或其內容，如依民事訴訟法第四百六十
      九條所列各款事由提起第三審上訴者，其上訴狀或理由書應揭示合於該條款之
      事實，上訴狀或理由書如未依此項方法表明者，即難認為已對第二審判決之違
      背法令有具體之指摘，其上訴自難認為合法。本件上訴人提起第三審上訴，核
      其訴狀所載，僅就原審取捨證據任加指摘，並未具體指出原判決違背何等法規
      ，依上說明，其上訴即難認為合法。（參見最高法院七十一年台上字第三一四
      號判例）
      取捨證據認定事實屬於第二審法院之職權，若其認定並不違背法令，即不許任
      意指摘其認定不當，以為上訴理由（參見最高法院二十八年上字第一五一五號
      判例）。
      民事訴訟法第四百六十六條第六款（舊）所謂判決理由矛盾，係指其理由前後
      牴觸，或判決主文與理由不符之情形而言，有一於此，均足為發回更審之原因
      （最高法院五十三年台上字第三五七一號判例）。
二、上訴人主張：原判決認事用法不當，判決理由似有前後矛盾之處：
    (1)原判決理由援引之行政院公平交易委員會九十一年九月四日公壹字第○九○○
      ○八六九一號公函文，觀其內容，金融業者於提供借款人「限制清償期間」之
      優惠利率貸款時，得經借款人之同意，與借款人議定提前清償所應收取之違約
      金，惟須符合以下條件：應向借款人書面說明利率計算方式及貸款條件；
      以特別約款方式為之，不得以普通約款方式為之；須與借款人個別約定之，
      不得以一般方式概括約定之。
    (2)惟原判決駁回原告之訴理由卻以：「經查，依原告於九十一年九月五日簽立之
      增補契約第三條明文約定：「立增補契約（借據）人同意自民國九十一年九月
      五日起二年內，如有全部或部份提前清償本金時，願按提前償還本金金額之百
      分之一計付違約金。」及第六條約定：「本稱契約（借據），視為原契約（借
      據）之一部份，其效力與原契約（借據）相同。」」。
    (3)原判決理由與行政院公平交易委員會上述公函顯有矛盾，蓋原契約既無提前清
      償之限制，而增補契約又不符提前清償違約金約定之特別要件（即書面、特別
      約款、個別約定）。
    此外，原判決漏未適用違約金過高及定型化契約無效之法律條文：
      兩造於九十一年九月五日訂立之增補契約係定型化契約，依民法第二百四十七
      條之一規定，應屬無效；且違約金過高，原判決應適用民法第二五二條酌減至
      相當數額，以保護債務人之利益。
三、經調查：
    (1)上訴人認為原判決認定契約（含增補契約）是否違反公平交易法第二十四條規
      定一事時，其理由要領第三段違反行政院公平交易委員會九十一年九月四日公
      壹字第○九○○○八六九一號公函所述「限制清償期間」之要件。但是，上述
      公文僅係行政機關所提供見解，並非公平交易法第二十四條所明定內容，亦非
      司法院解釋或判例，從而，上訴人主張原判決見解與上述公函見解不符一節，
      依照首段說明，並非可取。
    (2)何況，原審判決理由第三段係說明「增補契約」效力與原契約相同，進而取代
      原契約相關條文；而增補契約本身係特別約款，且係與上訴人個別約定，又說
      明利率計算方式及貸款條件等情，足見增補契約仍符合行政院公平交易委員會
      公文要件，因而承認其效力。上訴人僅因原判決認定增補契約與原契約文件具
      有與契約相同效力，遂認為被上訴人「未單獨以書面說明」、「未另以特別約
      款處理」云云；顯係誤會。
    (3)至於上訴人另主張本件係定型化契約，依民法二百四十七條之一應屬無效；且
      違約金過高，應依民法第二五二條酌減云云。由於增補契約是否屬於定型化契
      約、有無酌減違約金之必要，均屬於原審認定事實之權限，依首段說明，自不
      得做為上訴理由。
    因此，原判決並無違背法令情形，本件上訴顯無理由，爰不經言詞辯論，逕以判
    決駁回之。（原判決將被上訴人法定代理人誤載為廖正井，上訴審不受其拘束，
    逕行更正。）
四、本件訴訟費用額如下：
    第二審裁判費  ：一千五百九十八元。
    第二審送達郵費：（免徵，已繳納者應由本院退還）
    合      計    ：一千五百九十八元。
五、據上論結，本件上訴為無理由，依民事訴訟法第四百三十六條之三十二第二項、
    第四百四十九條第一項、第四百三十六條之二十九第二款、第四百三十六條之三
    十二第一項、第四百三十六條之十九、第七十八條，判決如主文。（一、二審訴
    訟費用係法院所收取費用與登報費用，不含律師費等費用。）
中      華      民      國    九十二    年      十      月     三十     日
                                  臺灣臺北地方法院民事第二庭
                                      審判長法官    丁蓓蓓
                                            法官    汪漢卿
                                            法官    吳燁山
右為正本係照原本作成
不得上訴（參見民事訴訟法第四百三十六條之三十）
中      華      民      國    九十二    年      十      月     三十     日
                                          書記官    柯月英


司法院資訊處製作；財團法人民間司法改革基金會備份。
